---
title: "Tarea 2"
author: "[indique su correo, sin corchetes]"
output:
  html_document
---


---

# Instrucciones

- La siguiente tarea contiene una serie de ejercicios donde se requiere calcular y reportar medidas de tendencia central, de posición, de dispersion, tablas y producir gráficos para visualizar la distribución de los valores de una variable.

- Vamos a emplear una copia de los datos del estudio de Poli victimizacion de Jovenes, realizada en Chile en Octubre de 2017.

- Los datos que vamos a emplear son una versión recortada de los datos y con nombres adaptados, que se espera sean más amigables.

- El archivo que contiene los datos que vamos a emplear se llama:

```

datos_poli_2017.csv

```

- El libro de codigos de la base de datos que vamos a emplear, se llama:

```

datos_poli_2017_codebook.xlsx

```

- **Advertencia**: Los datos originales provienen de una muestra probabilística. Este tipo de datos, permite realizar inferencias a la población, si la información del diseño es empleada para producir estimaciones. En este ejercicio con fines ilustrativos, vamos a ignorar este aspecto, y solo vamos a producir resultados descriptivos.

# Referencias

Alvarez, E., Guajardo, H., & Messen, R. (1986). Estudio exploratorio sobre una escala de autoevaluación para la depresión en niños y adolescentes. Revista Chilena de Pediatria, 57(1), 21–25. https://doi.org/10.4067/s0370-41061986000100003

Birleson, P., Hudson, I., Buchanan, D. G., & Wolff, S. (1987). Clinical Evaluation of a Self‐Rating Scale for Depressive Disorder in Childhood (Depression Self‐Rating Scale). Journal of Child Psychology and Psychiatry, 28(1), 43–60. https://doi.org/10.1111/j.1469-7610.1987.tb00651.x

Consejo Nacional de la Infancia. (2018). Análisis Multivariable de Estudio de Polivictimización en Niños, Niñas y Adolescentes realizado por la Pontificia Universidad Católica de Chile. http://biblioteca.digital.gob.cl/handle/123456789/3535

Denda, K., Kako, Y., Kitagawa, N., & Koyama, T. (2006). Assessment of depressive symptoms in Japanese school children and adolescents using the birleson depression self-rating scale. International Journal of Psychiatry in Medicine, 36(2), 231–241. https://doi.org/10.2190/3YCX-H0MT-49DK-C61Q


MINSAL. (2013). Guía Clínica para el tratamiento de adolescentes de 10 a 14 años con Depresión. https://www.guiadisc.com/wp-content/pdfs/guia-clinica-tratamiento-depresion-adolescentes.pdf

Subsecretaria Prevención del Delito. (2018). Primera Encuesta Nacional de Polivictimización en Niñas, Niños y Adolescentes: Presentación de Resultados.

---

# Tarea 02


## Ejercicio 1. Abrir los datos.

- Abra los datos `datos_poli_2017.csv`, empleando la función `read.csv()`. Emplee un objeto llamado `data_poli_full` para alojar a los datos abiertos.

```{r}

# Instrucciones: Pegue o escriba los códigos utilizados en las siguientes 
#                líneas [no coloque el signo gato antes de su respuesta]
#                Una vez terminado su código, borre estos comentarios.

```

## Ejercicio 2. Vista previa de a los datos.

- **¿Cuántas variables, y cuántos casos posee la base de datos original?**
- Indique su respuesta bajo el código.

```{r}

# Instrucciones: Escriba aqui un comando para obtener la 
#                cantidad de variables, y de casos observados
#                de la base de datos empleada.

```

- Respuesta 
  + Casos: [escribir aqui la cantidad de casos, y borrar los corchetes]
  + Variables: [escribir aqui la cantidad de variables, y borrar los corchetes]


## Ejercicio 3. Generar muestra aleatoria

- Al igual que en la tarea 1, queremos que se produzcan resultados que sean únicos para cada uno de ustedes. De esta forma, les solicitamos que generen una muestra de datos que sea única a su rut. En esta sección solo tendra que reemplazar el valor de `set.seed()`, de modo que se genere una muestra de datos que fuera única. Recuerde que **todos los ejericicios** siguentes, **requieren** que **se emplen los datos generados**.


```{r}

# Instrucciones: borre a "#" al lado de "set.seed()", e incluya su RUT
#                como argumento para fijar al seed.
#                Genere la muestra aleatoria solicitada.
#                Esta muestra contiene el 50% de los datos originales.

# set.seed()     # solo reemplazar el set.seed, y conservar el resto del código.
library(dplyr)
data_poli <- dplyr::slice_sample(data_poli_full, prop = .5, by = comu)


```



## Ejercicio 4. Visualizar distribución de puntajes

- La variable `dep`, tiene los puntajes de depresión de la escala de Escala de Detección Depresión Infantil de Birleson (EDIB) (Birleson et al., 1987). Esta escala varía de 0 a 36 puntos. En Chile, se emplea como punto de corte a los 19 puntos (MINSAL, 2013). Con este criterio, se indica que personas jóvenes con 19 o más puntos podrían tener depresión.

- Empleando Genere un histograma de los puntajes de depresion observados.

- Incluya un titulo descriptivo, y un eje que aluda al instrumento empleado.


```{r}

# Instrucciones: Escriba aqui un comando para obtener la 
#                cantidad de variables, y de casos observados
#                de la base de datos empleada.

```

## Ejercicio 5. Interpretación de histograma

- **¿Qué tipo de distribución observa?** Indique en su respuesta si es una distribución simétrica o asimétrica, y si se observa una una asimetria positiva o negativa.

- **Respuesta**
  - Se observa una distribución `#....indicar su respuesta en esta línea, y borrar este comentario.`

## Ejercicio 6. Medidas de tendencia central

- Calcule medidas de tendencia central para el total de los datos.

- Incluya a la media, mediana, y a los percentiles 10, 20, 30, 40, 50, 60, 70, 80 y 90.


```{r}

# Recomendaciones: emplee las función `summarize()`
#                  y las funciones `mean()`, `median()`
#                  y `quantile(., probs = .50, na.rm = TRUE)`.

```

## Ejercicio 7. Interpretacion de percentiles.

- **¿Qué tipo de distribución observa?** Indique en su respuesta si es una distribución simétrica o asimétrica, y si se observa una una asimetria, indique si esta es positiva o negativa.

- **Respuesta**
  - `#....indicar su respuesta en esta línea, y borrar este comentario.`

## Ejercicio 8. Recodificación y Proporción.

- **¿Qué proporción de casos tiene depresión?**

- Empleando al valor 19 como criterio de corte clasifique a todos los casos con y sin depresión.

- Para estos fines, genere una variable *dummy*, donde el valor 1 indique depresion (puntajes mayor o igual a 19 puntos), y el valor indique sin depresiones (puntajes menores a 19).

- Se sugiere llamar a la variable creada `dep_d`

- Una vez realizada la recodificación, calcule la proporción de casos en cada categoría.

- Finalmente, reporte los resultados encontrados en texto, bajo el código generado.

```{r}

# Recomendaciones: para recodificar variables revise los ejemplos de 
#                  recodificación de variables empleando "case_when()".

```

- **Respuesta**
  - Se observa ... `#....indicar su respuesta en esta línea, y borrar este comentario.`

## Ejercicio 9. Dispersion

- Estudios previos sobre la escala de Birleson et al (1987) han encontrado patrones diferentes en las respuestas de hombres y mujeres (e.g., Denda et al, 2006). En particular, se ha encontrado mayor dispersión en los puntajes por parte de las mujeres, y mayores puntajes totales. Calcula une tabla de descriptivos para mujeres y hombres, incluyendo medias, medianas, desviación estandar, y varianza.

- Luego, empleando los resultados observados de la tabla, indique si observa un patron de resultados similares a los resultados encontrados.


```{r}

# Recomendaciones: para producir los descriptivos por grupo, se recomienda
#                  emplear las funciones `group_by()` y `summarize()`.

```

- **Respuesta**
  - `#....indicar su respuesta en las siguientes lineas, y borre el presente comentario`

## Ejercicio 10. Tabla de Contingencia

- Similares a las expectativas anterioes, se plantea que la prevalencia de depresión es mayor en mujeres. Calcule una tabla de contigencia donde se obtenga la proporción de mujeres y de hombres respectivamente.

- Emplee la variable creada en el ejercicio 8, la cual clasifica a los casos con o sin riesgo de depresión, empleando el puntaje de corte emmpleado en Chile (19 puntos o más).

```{r}

# Recomendaciones: para producir la tabla de contigencia, emplee un codigo tal como
#                  prop.table(xtabs(~ var_1 + var_2, data = datos_ejemplo), 2)


```

## Ejercicio 11. Promedio por grupo.

- La polivictimización (variable `poli`) es un factor de riesgo de calidad de vida grave. Esta, identifica a las personas que han vivenciado diferentes formas de violencia durante su trayectoria vital. Esto puede incluir asaltos con violencia, abusos por parte de cuidadores, por parte de pares, abuso sexual, entre otras formas de acoso.

- Calcule qué proporcion de "polivictimas" y "no polivictimas" se encontraría en riesgo de depresión (19 puntos o más).

```{r}

# Recomendaciones: para producir los descriptivos por grupo, se recomienda
#                  emplear las funciones `group_by()` y `summarize()`.


```

